【裁判字號】    99,上訴,989
【裁判日期】    990520
【裁判案由】    家暴妨害自由等
【裁判全文】
臺灣高等法院刑事判決                 99年度上訴字第989號
上  訴  人
即  被  告  乙○○
            甲○○
 共     同  
 選任辯護人  林哲健律師
上列上訴人等因妨害自由等案件，不服臺灣臺北地方法院98年度
訴字第1382號，中華民國99年2月4日第一審判決（起訴案號：臺
灣臺北地方法院檢察署98年度偵字第14917號），提起上訴，本
院判決如下：
    主  文
原判決關於乙○○以強暴妨害人行使權利部分及執行刑、甲○○
傷害人之身體部分及執行刑均撤銷。
    理  由
一、起訴書記載之犯罪事實為：「乙○○與丁○○曾為夫妻，因
    不滿丁○○與丙○○交往，遂與甲○○相約於民國98年6月1
    9日晚上10時許，至臺北市○○區○○路與成都路口，等丁○○與丙○○跳舞課下課。後嗣於同日10時20分許，見丁○○與丙○○走出舞蹈教室，由乙○○持鐵條毆打丁○○頭部
    ，致其受有後枕部受傷、頭痛、頭暈等傷害。甲○○則趁丁○○頭暈之際，從後勒住丁○○脖子，勒令其不准出聲達15
    分鐘，此時乙○○繼續持上開鐵條毆打丙○○，致丙○○受
    有前額裂傷、左後枕裂傷、左眼出血、頭頂裂傷、前胸瘀血
    、右前臂瘀血、右手中指擦傷等傷害」；起訴法條記載：「
    核被告乙○○所為，係犯刑法第277條第1項傷害罪嫌，被告
    甲○○所為，係犯刑法第302條之妨害自由罪嫌」。檢察官
    於第一審辯論終結前，未追加起訴其他犯行。
二、原審法院審理結果，判決「乙○○共同傷害人之身體，處有
    期徒刑1年2月。又共同以強暴妨害人行使權利，處有期徒刑
    4月。應執行有期徒刑1年4月。」「甲○○共同傷害人之身
    體，處有期徒刑6月，如易科罰金，以新臺幣1千元折算1日
    。又共同以強暴妨害人行使權利，處有期徒刑4月，如易科
    罰金，以新臺幣1千元折算1日。應執行有期徒刑8月，如易
    科罰金，以新臺幣1千元折算1日。」被告乙○○提起上訴後
    ，於本院撤回其中傷害部分；被告甲○○提起上訴後，於本
    院撤回其中強制部分，亦即原判決關於「被告乙○○傷害人
    之身體部分」、「被告甲○○以強暴妨害人行使權利部分」
    ，業已確定。本件上訴範圍僅為「被告乙○○以強暴妨害人
    行使權利及所定執行刑部分」、「被告甲○○傷害人之身體
    及所定執行刑部分」，合先說明。
三、按法院不得就未經起訴之犯罪事實審判，而諭知科刑之判決
    得變更檢察官所引應適用之法條者，亦應以起訴之事實為限
    ，為刑事訴訟法第268條、第300條所明定（最高法院48年台
    上字第228號判例、70年台上字第2348號判決參照）。又按
    檢察官就犯罪事實一部起訴者，其效力及於全部，固為刑事
    訴訟法第267條所明定。惟法院得就未起訴部分之事實併予
    審判，必須法院就已起訴部分與未起訴部分認定俱屬有罪，
    且兩部分互有實質上或裁判上一罪之不可分關係，始能適用
    。如就未起訴之部分予以審判，即有未受請求之事項予以判
    決之違法，應由本院將原審關於訴外裁判部分撤銷。而此部
    分既無訴訟繫屬，僅將此部分撤銷為已足（最高法院88年度
    台上字第7249號、93年度台上字第4814號、93年度台上字第
    5080號判決參照）。
四、經查：
（一）依起訴書之記載，係起訴被告李子言傷害之事實，涉有刑
      法第277條第1項傷害罪嫌；被告甲○○妨害自由之事實，
      涉有刑法第302條妨害自由罪嫌。而檢察官於第一審辯論
      終結前，未為任何書面或言詞追加起訴。
（二）原審法院審理後認為：被告李子言與被告甲○○就傷害及
      妨害人行使權利之事實均為共同正犯，2人均成立刑法第
      277條第1項共同傷害罪及刑法第304條第1項共同強制罪。
      其等所犯共同傷害及共同強制罪，犯意個別，罪名與行為
      不同，應分論併罰，並認上開所犯妨害人行使權利之犯行
      ，尚難認已達非法剝奪行動自由之程度，檢察官起訴刑法
      第302條妨害自由罪嫌尚有未洽，起訴法條應予變更，改
      論以刑法第304條第1項之強制罪。據以判決「乙○○共同
      傷害人之身體，處有期徒刑1年2月。又共同以強暴妨害人
      行使權利，處有期徒刑4月。應執行有期徒刑1年4月。」
      「甲○○共同傷害人之身體，處有期徒刑6月，如易科罰
      金，以新臺幣1千元折算1日。又共同以強暴妨害人行使權
      利，處有期徒刑4月，如易科罰金，以新臺幣1千元折算1
      日。應執行有期徒刑8月，如易科罰金，以新臺幣1千元折
      算1日。」
（三）惟依起訴書記載之犯罪事實及所犯法條參互以觀，係起訴
      被告李子言傷害、被告甲○○妨害自由之事實，未敘述被
      告甲○○就傷害犯行與被告李子言（李子言傷害事實已起
      訴）有何共同犯意聯絡，亦未敘及被告李子言就強制犯行
      與被告甲○○（甲○○妨害自由事實已起訴）有何共同犯
      意聯絡及行為分擔。且於第一審辯論終結前，檢察官並未
      就被告甲○○傷害、被告李子言妨害自由犯行追加起訴。
      因此，關於被告李子言部分：檢察官僅起訴被告李子言
      傷害之事實，則就與傷害無實質上或裁判上一罪關係之強
      制犯行，既未在起訴範圍內，原審遽予判決，即屬就未受
      請求之事項予以裁判。關於被告甲○○部分：檢察官僅
      起訴被告甲○○妨害自由之事實，則就與妨害自由（原判
      決變更起訴法條，改判強制罪）無實質上或裁判上一罪關
      係之傷害犯行，既未在起訴範圍內，原審遽予判決，亦屬
      就未受請求之事項予以裁判。
五、綜上所述，原判決關於被告李子言強制犯行及被告甲○○傷
    害犯行，未據檢察官起訴，原審就上開未經起訴之犯罪事實
    予以審判，而諭知科刑之判決，自屬訴外裁判，於法顯有未
    合。原判決關於被告乙○○以強暴妨害人行使權利部分、被
    告甲○○傷害人之身體部分既有可議，案經被告李子言、甲○○提起上訴，自應由本院將原判決上開二部分及所定執行
    刑均撤銷。而被告乙○○強暴妨害人行使權利、被告甲○○
    傷害部分既無訴訟繫屬，故將此部分撤銷為已足。
據上論斷，應依刑事訴訟法第369條第1項前段，判決如主文。
本案經檢察官劉斐玲到庭執行職務。
中    華    民    國    99    年    5     月    20    日
                  刑事第十六庭審判長法  官  陳晴教
                                    法  官  許增男
                                    法  官  王詠寰
以上正本證明與原本無異。
如不服本判決，應於收受送達後10日內向本院提出上訴書狀，其
未敘述上訴之理由者並得於提起上訴後10日內向本院補提理由書
（均須按他造當事人之人數附繕本）「切勿逕送上級法院」。
                                    書記官  陳紀語
中    華    民    國    99    年    5     月    20    日

司法院資訊處製作；財團法人民間司法改革基金會備份。
